【裁判字號】    92,台上,6462
【裁判日期】    921120
【裁判案由】    傷害致人於死
【裁判全文】
最高法院刑事判決                              九十二年度台上字第六四六二號
    上  訴  人  甲○○
    選任辯護人  葉武侯律師
右上訴人因傷害致人於死案件，不服台灣高等法院高雄分院中華民國九十年五月三十
日第二審判決（八十九年度上訴字第一三二九號，起訴案號：台灣屏東地方法院檢察
署八十八年度偵字第五九○九號），提起上訴，本院判決如左：
    主  文
原判決撤銷，發回台灣高等法院高雄分院。
    理  由
本件原判決認定上訴人甲○○於民國八十七年四月九日十二時二十分許，在屏東市○
○路九五四巷三十三弄三十四號其住處一樓客廳，因不滿其妻蔡燕芬連續多日未上班
而在家酗酒，且不聽其勸告回房睡覺，竟基於傷害犯意，先徒手毆打蔡女頭部、手部
及以腿踹其腳部等處，再將其拉至二樓臥房睡覺後，始外出上班，致使蔡燕芬顱頂及
顱枕部多處血腫、顏面及口唇發泔、口吐唾沫、左前額瘀青、右髖骨部皮下出血、左
大腿側面瘀血、右手肘外側及左手肘外側擦傷。當日晚上十時許，上訴人再至臥房探
視蔡燕芬，見其並無動靜，以為蔡女睡熟，乃至隔壁房間與其子同睡。迨翌（十）日
上午六時五十分許，上訴人至臥房欲叫醒蔡燕芬，始發現蔡女已因頭部外傷而顱內出
血，致氣絕身亡等情。因認第一審判決論處上訴人傷害人之身體，因而致人於死罪刑
（處有期徒刑七年二月），為無不合，予以維持，駁回上訴人在第二審之上訴。固非
無見。
惟查：(一)、刑法第二百七十七條第二項之傷害致人於死罪，係犯普通傷害罪致發生死
亡之結果而規定加重其刑之加重結果犯，依同法第十七條規定，以「客觀上」行為人
能預見其死亡結果之發生，而「主觀上」不預見為要件，而此項構成犯罪之事實，依
刑事訴訟法第三百零八條、第三百十條第一款規定，不僅事實欄應明白認定，且須於
理由內加以說明，方足以資論罪科刑。原判決事實僅認定上訴人係基於傷害犯意，徒
手毆打其妻蔡燕芬頭部、手部及以腿踹其腳部等處，致使蔡女顱頂及顱枕部多處血腫
、顏面及口唇發泔、口吐唾沫、左前額瘀青、右髖骨部皮下出血、左大腿側面瘀血、
右手肘外側及左手肘外側擦傷。迨隔日上午六時五十分許，上訴人至臥房欲叫醒蔡燕
芬，發現其已因頭部外傷而顱內出血氣絕身亡等情，其就蔡燕芬因遭毆打頭部致傷重
死亡之加重結果，「客觀上」能否預見，而上訴人對該加重結果「主觀上」是否未預
見，則未加認定記載，理由內亦未為必要之論敘，自不足為適用法律之依據。(二)、有
罪之判決書，對被告有利之證據不採納者，應說明其理由，為刑事訴訟法第三百十條
第二款所明定。故有罪判決書對於被告有利之證據，如不加採納，必須說明其不予採
納之理由，否則即難謂無判決不備理由之違誤。依原判決認定之事實，上訴人於案發
當日曾徒手毆打蔡燕芬頭部、手部及以腿踹其腳部等處，致其受有顱頂及顱枕部多處
血腫等傷害，而於翌日因頭部外傷顱內出血死亡等情。然證人即上訴人與蔡燕芬之子
許雋杰、許雋偉二人於第一審及原審調查時均證稱案發當時，上訴人係拉蔡燕芬手，
打其手臂及踢其腳部，叫其上樓睡覺，並未打其頭部等語（見一審卷第三十六、三十
七頁，原審卷第六十、六十二頁）。其等一致指稱上訴人於案發當日並無毆打蔡燕芬
頭部情事，此係對上訴人有利之證據，原判決對此未說明不採之理由，尚嫌理由不備
。(三)、原判決理由說明硬腦膜下出血可分為急性、亞急性、慢性三種，在外傷後三天
內發生症狀為急性，三天後到三星期以內出現症狀者屬於亞急性，超過三星期才出現
症狀者則是慢性等情，固據上訴人原審之辯護人具狀陳述，並提出羅秀雄醫師編著之
「法醫學」在卷足憑，但蔡燕芬之屍體經解剖結果發現其頭部外傷在頭部左後側近頂
部，因跌倒所致之外傷機會較小，其血塊為果凍狀及新鮮血液，出血至死亡應在一天
內，因認並無證據顯示其屬亞急性或慢性之硬腦膜下出血，應係急性之硬腦膜下出血
無疑，而為不利於上訴人之認定。然依上開「法醫學」一書關於硬腦膜下出血究為急
性、亞急性或慢性之分類，係以患者「受傷至發生症狀」（如出血）期間之長短為標
準，似與出血至死亡時間為若干無涉，乃原判決理由徒以蔡燕芬屍體經解剖結果，因
其頭部血塊為果凍狀及新鮮血液，「出血至死亡」應在一天內，乃認其屬急性硬腦膜
下出血，即未免速斷。(四)、蔡燕芬於案發前二、三星期曾自住宅樓梯摔下撞擊頭部，
此經其子許雋杰、許雋偉二人於原審供證明確（見原審卷第六十一、六十二、九十三
頁），而證人張秀珍、賴瓊淑於第一審審理時亦到庭結證其等於蔡燕芬死前十餘天曾
幫蔡女洗頭，發現蔡女左後腦部有一腫泡，蔡女表示係其摔倒所致，另證人即醫師林
志忠於第一審審理時並證稱蔡燕芬於八十七年三月二十二日、三十日曾因左頭頂部血
腫及前額瘀血至伊診所求診，據蔡女表示係跌倒受傷，因伊診所無相關設備，當時伊
有建議其至醫院作腦部檢查等語，此復有蔡女於該診所就診之病歷影本可按（見一審
卷第三十五、三十六、八十一、六十四頁）。則法務部法醫研究所鑑定書所載蔡燕芬
頭部左後側近頂部之頭部外傷，是否係蔡女於案發二、三星期前該次跌倒所致？而該
頭部傷害有否造成亞急性或慢性硬腦膜下出血，乃延至案發之日出血死亡可能？即非
全無疑竇。此攸關上訴人本件犯罪成否之判斷，應有進一步詳加究明必要，並經上訴
人之第一審選任辯護人具狀聲請向法務部法醫研究所查明（見一審卷第十八、十九頁
）。原審對此未為必要之調查、審酌，復未於判決內說明其理由，非惟證據調查職責
未盡，抑且理由不備。以上，或係上訴意旨所指摘，或為本院得依職權調查之事項，
應認原判決有撤銷發回更審之原因。
據上論結，應依刑事訴訟法第三百九十七條、第四百零一條，判決如主文。
中      華      民      國    九十二    年     十一     月     二十     日
                              最高法院刑事第十一庭
                                  審判長法官  張  淳  淙
                                        法官  謝  俊  雄
                                        法官  蘇  振  堂
                                        法官  張  春  福
                                        法官  呂  丹  玉
      右正本證明與原本無異
                                              書  記  官
中      華      民      國    九十二    年     十一     月    二十七    日


司法院資訊處製作；財團法人民間司法改革基金會備份。
